【裁判字號】    97,台上,2277
【裁判日期】    971030
【裁判案由】    請求國家賠償等
【裁判全文】
最高法院民事判決            九十七年度台上字第二二七七號
上  訴  人  法務部行政執行署高雄行政執行處
法定代理人  乙○○
訴訟代理人  吳光陸律師
            簡祥紋律師
被 上訴 人  國立中山大學
法定代理人  甲○○
訴訟代理人  林石猛律師
            邱基峻律師
            蔡豐徽律師
上列當事人間請求國家賠償等事件，上訴人對於中華民國九十七
年七月二日台灣高等法院高雄分院第二審更審判決（九十六年度
上國更(一)字第一號），提起上訴，本院判決如下：
    主  文
原判決關於命上訴人給付新台幣五百萬元本息及訴訟費用部分之
判決廢棄，發回台灣高等法院高雄分院。
    理  由
本件被上訴人主張︰訴外人華巍營造股份有限公司（下稱華巍公
司）承攬伊之理工學院第一研究大樓新建、理工學院實習工廠後
續工程及理工教學發展區整建等建築土木工程（下稱系爭工程）
，因訴外人高雄市政府工務局新建工程處（下稱高市新工處）聲
請台灣高雄地方法院（下稱高雄地院）假扣押工程款，高雄地院
於民國八十年九月二十日以執行命令扣押華巍公司對伊在新台幣
（下同）五百萬元範圍內之前揭工程款債權，華巍公司即於八十
年十一月間提出面額五百萬元之原審共同被告台灣土地銀行股份
有限公司鳳山分公司（下稱土銀鳳山分行）定期存單（存單號碼
為LA0000000，存款期間二年即自八十年十一月二十五日
起至八十二年十一月二十五日止，下稱系爭定期存單）設定質權
予伊，並辦妥質權登記（登記號碼八十年十一月二十五日鳳字第
○○五號，下稱系爭質權）完畢，伊始予以驗收工程而交付華巍
公司工程款。嗣因伊為實行系爭質權通知土銀鳳山分行，但土銀
鳳山分行竟函稱︰系爭定期存單之款項，已依上訴人執行命令，
支付轉給南區國稅局等語，致伊無法實行質權，因而權利受損。
又伊為質權人，就該定期存單之金錢債權有優先受償之權，上訴
人明知伊為系爭定期存單之質權人，竟未通知伊聲明參與分配，
即於九十年十一月二十二日以執行命令命土銀鳳山分行將包括系
爭定期存單之金錢債權共五百九十三萬六千零十二元（其中九十
三萬六千零十二元係設定質權予訴外人高雄縣政府）支付予上訴
人執行，並轉給南區國稅局收取，用以清償華巍公司對南區國稅
局之普通債權，不法侵害伊之權利。爰依國家賠償法第二條第二
項、民法第一百八十四條、第一百八十五條第一項規定，求為命
上訴人應與土銀鳳山分行連帶給付五百萬元及自九十一年一月九
日起算之法定遲延利息之判決（未繫屬本院者，不予贅列）。
上訴人則以︰伊因受理南區國稅局移送華巍公司積欠營利事業所
得稅事件，於九十年八月三日依法發執行命令扣押華巍公司於土
銀鳳山分行之存款，土銀鳳山分行雖函稱︰華巍公司於該分行有
定期存款五百萬元設定質權予被上訴人，九十三萬六千零十二元
設定質權予訴外人高雄縣政府，伊乃先後於九十年八月二十二日
、同年十月四日通知被上訴人與高雄縣政府查明債權金額、期限
及設質期限；高雄縣政府函復陳稱︰該質權所擔保之四筆債權，
期限均已屆滿等語，而被上訴人僅函稱︰華巍公司承包該校理工
實驗大樓工程設定質權五百萬元，期限自八十年十一月二十五日
至八十二年十一月二十五日止等語，致伊認被上訴人及高雄縣政
府均已陳報無債權，且已逾擔保期限，故逕以收取，並無不法；
被上訴人應就系爭質權所擔保之債權是否存在？暨得否合法實行
系爭質權等部分事實負舉證之責；華巍公司章程未規定得為保證
，竟提供該公司財產為上訴人設定質權，有違公司法第十六條第
一項規定，不生效力；被上訴人係依法令設置實施教育之機構，
為行政機關之地位，非國家賠償法第二條第二項之人民，被上訴
人當事人不適格等語，資為抗辯。
原審廢棄第一審所為被上訴人敗訴之判決，改判命上訴人給付五
百萬元及自九十一年一月九日起算之法定遲延利息之判決，駁回
被上訴其餘上訴，無非以：被上訴人主張之上揭事實，業據提出
契約書、定期存單、銀行覆函，土銀鳳山分行函文、上訴人函文
、執行命令、第三四號存證信函、第七號存證信函等件為證，並
經原審調閱上訴人九十年度營所稅執特專字第六○○二一號執行
卷查明，堪信為真實。查被上訴人係基於財產權主體之地位立於
與人民同一之法律地位，因上訴人之公權力之行使而受損害，而
非機關相互間之內部行政事實行為而受有損害，自得請求國家賠
償。被上訴人於本件係主張上訴人因故意或過失不法侵害其質權
，自為本件請求國家賠償事件之正當當事人，而有實施訴訟之權
能，而無當事人不適格之情形。按權利質權所擔保之債權，依民
法第九百零一條準用同法第八百八十七條但書規定，得由當事人
以契約訂定之，且不以現在已發生之債權為限，即令以將來可能
發生之債權設定權利質權亦為法之所許，僅於權利質權實行時，
其債權須為存在及其數額須為確定而已。參酌華巍公司八十年十
一月十九日華營總字第○六一號函內容，可見華巍公司因高市新
工處扣押其對被上訴人之工程款債權，為使系爭工程能順利驗收
結算起見，乃提供系爭定期存單設定質權予被上訴人，俾使被上
訴人在法院撤銷假扣押或終結前，亦能順利驗結而准華巍公司受
領工程款。堪認華巍公司與被上訴人間設定此質權，其目的應在
擔保上訴人將執行法院扣押之五百萬元工程款給付華巍公司，其
將來如因而受有損害對華巍公司所得請求之損害賠償請求權，亦
即此質權所擔保之債權為將來可能發生之債權。華巍公司與高市
新工處間之本案訴訟，業經法院判決確定，高市新工處亦聲請高
雄地院核發收取命令，准高市新工處向被上訴人收取上揭已扣押
之華巍公司對被上訴人之工程款債權五百萬元。另高市新工處對
被上訴人提起請求確認債權存在之訴訟，亦經本院判決被上訴人
敗訴確定在案，有最高法院九十七年度台上字第一八○號民事判
決在卷可憑，是系爭權利質權所擔保之債權已確定發生，系爭權
利質權，自無不生效力之情形。次按依法對於執行標的物有擔保
物權或優先受償權之債權人，不問其債權已否屆清償期，應提出
權利證件，聲明參與分配；執行法院知有前項債權人者，應通知
之。經通知或公告仍不聲明參與分配者，執行法院僅就已知之債
權及其金額列入分配。前項之債權人不聲明參與分配，其債權金
額又非執行法院所知者，該債權對於執行標的物之優先受償權，
因拍賣而消滅，其已列入分配而未受清償部分，亦同，此觀強制
執行法第三十四條第二項、第四項規定自明。查土銀鳳山分行因
上訴人所核發扣押之執行命令，而陳報華巍公司在該分行之定期
存款五百萬元已設定質權予被上訴人，上訴人先後於九十年八月
二十二日、十月四日，分別通知被上訴人查明該債權金額及期限
惠覆、請於九十年十月十九日前查明設質期限並陳報債權惠復，
並未通知被上訴人參與分配，上揭函文均送達於被上訴人，被上
訴人乃於九十年十月八日函復上訴人：華巍公司承包該校理工實
驗大樓工程設定質權五百萬元整，期限自八十年十一月二十五日
起至八十二年十一月二十五日止，並檢附土銀鳳山分行八十年十
二月九日覆函乙件。惟上訴人於九十一年一月九日實行分配時，
並未將被上訴人列為債權人等情，業經調上開上訴人執行卷查閱
甚明。則上訴人既已明知系爭定期存單金額，即應以該金額列入
實行分配，其未將之列入實行分配，自有應注意並能注意而不注
意之過失至明。上訴人未依法將被上訴人所設定之質權五百萬元
認為債權列入分配，而造成被上訴人之損害，尚難認被上訴人之
行為對此結果之發生與有過失。又上訴人侵害被上訴人權利造成
被上訴人受有五百萬元之損害，其受損之時點為九十一年一月九
日實行分配時。從而被上訴人依國家賠償法第二條第二項前段之
規定，請求上訴人給付五百萬元及自九十一年一月九日起算之法
定遲延利息，為有理由，應予准許等詞，為其判斷之基礎。
查上訴人曾因土銀鳳山分行陳報華巍公司在該分行之定期存款五
百萬元已設定質權予被上訴人，即先後於九十年八月二十二日、
同年十月四日分別通知被上訴人查明該債權金額及期限惠覆。而
被上訴人亦回函表明就該定期存單設定質權五百萬元，期限自八
十年十一月二十五日起至八十二年十一月二十五日止。綜上以觀
，顯見上訴人已明知有系爭質權存在，即應先以該金額列入實行
分配。上訴人未將之列入分配，固有過失，惟該質權縱列入分配
，倘有執行費用等優先於質權之債權存在，被上訴人未必能受償
五百萬元，是原審未遑查明若將系爭質權所擔保之債權列入分配
被上訴人所能受償之金額為何，逕認被上訴人所受之損害為五百
萬元，不免速斷。次查華巍公司與高市新工處間之本案訴訟，業
經法院判決確定，高市新工處即聲請高雄地院於九十一年六月四
日核發收取命令，准高市新工處向被上訴人收取上揭已扣押之華
巍公司對被上訴人之工程款債權五百萬元。經被上訴人聲明異議
，高市新工處乃對被上訴人提起請求確認債權存在之訴訟，業經
本院以九十七年度台上字第一八○號判決被上訴人敗訴確定在案
。如被上訴人於上開確認之訴受敗訴確定後仍未給付高市新工處
五百萬元始須負遲延給付責任而受有須加付法定遲延利息之損害
。則原審認被上訴人自九十一年一月九日實行分配時起即須加付
法定遲延利息與被上訴人，是否允洽，亦非無斟酌餘地。上訴論
旨，指摘不利其部分之原判決不當，求予廢棄，非無理由。
據上論結，本件上訴為有理由。依民事訴訟法第四百七十七條第
一項、第四百七十八條第二項，判決如主文。
中    華    民    國  九十七  年    十    月   三十   日
                      最高法院民事第四庭
                          審判長法官  許  朝  雄
                                法官  陳  淑  敏
                                法官  鄭  玉  山
                                法官  袁  靜  文
                                法官  黃  秀  得
      本件正本證明與原本無異
                                      書  記  官
中    華    民    國  九十七  年   十一   月   十一   日
                                                      Ｅ


司法院資訊處製作；財團法人民間司法改革基金會備份。
